ACORDAO-COMPLETO-2495268

ACÓRDÃO 11557/2021 ATA 30/2021 - PRIMEIRA CÂMARA

VISTOS, relatados e discutidos estes autos de reforma emitido pelo Comando do Exército;
ACORDAM os Ministros do Tribunal de Contas da União, reunidos em sessão da 1ª Câmara, diante das razões expostas pelo Relator, com fundamento no art. 71, inciso III, da Constituição Federal e nos arts. 1º, inciso V, 39, inciso II, e 45 da Lei 8.443/1992, em:
9.1. considerar ilegal o ato de reforma de Jorge Evandro de Moraes Cortinhas e negar-lhe registro;
9.2. dispensar o ressarcimento das quantias indevidas recebidas de boa-fé, nos termos do Enunciado 106 da Súmula de Jurisprudência deste Tribunal;
9.3. determinar ao Comando do Exército que:
9.3.1. faça cessar, no prazo de 15 (quinze) dias, contado a partir da ciência desta deliberação, os pagamentos indevidos de gratificação adicional por tempo de serviço, promovendo a correção da vantagem para 25%, sob pena de responsabilidade solidária da autoridade administrativa omissa, consoante disposto nos arts. 71, inciso IX, da Constituição Federal e 262 do Regimento Interno desta Corte;
9.3.2. submeta ato de reforma livre da irregularidade apontada ao Tribunal, por intermédio do sistema e-Pessoal;
9.3.3. dê ciência do inteiro teor desta deliberação ao interessado, alertando-o que o efeito suspensivo proveniente da interposição de eventuais recursos, caso não providos, não o exime da devolução dos valores indevidamente percebidos após a notificação;
9.3.4. envie a esta Corte de Contas, no prazo de 30 (trinta) dias, comprovante da ciência, pelo interessado, desta deliberação.

Atos de reforma.

Primeira Câmara

Comando do Exército.

3. Interessados/Responsáveis:
3.1. Interessado: Jorge Evandro de Moraes Cortinhas (XXX.800.402-XX).

13.1. Ministros presentes: Vital do Rêgo (na Presidência), Walton Alencar Rodrigues (Relator) e Jorge Oliveira.
13.2. Ministro-Substituto convocado: Marcos Bemquerer Costa.
13.3. Ministro-Substituto presente: Weder de Oliveira.

WALTON ALENCAR RODRIGUES

Adoto, como relatório, instrução elaborada pela Secretaria de Fiscalização de Pessoal (Sefip) , que contou com anuência do MPTCU (peças 5-7) :
INTRODUÇÃO
Trata-se de ato de reforma, submetido, para fins de registro, à apreciação do Tribunal de Contas da União (TCU) , de acordo com o art. 71, inciso III, da Constituição Federal.  O ato foi cadastrado e disponibilizado ao TCU por intermédio do Sistema e-Pessoal, na forma do art. 2º e 4º da Instrução Normativa TCU 78/2018.
O ato desse processo pertence às seguintes unidades:
Unidade emissora: COMANDO DO EXÉRCITO.
Unidade cadastradora:  DIRETORIA DE INATIVOS E PENSIONISTAS.
Subunidade cadastradora: SUC5 - 5ª Região Militar .
EXAME TÉCNICO
Procedimentos aplicados
Os procedimentos para exame, apreciação e registro de atos de pessoal encontram-se estabelecidos na Instrução Normativa TCU 78/2018 e na Resolução TCU 206/2007. Essas normas dispõem que os atos de pessoal disponibilizados por meio do e-Pessoal devem ser submetidos previamente a críticas automatizadas, com base em parâmetros predefinidos.
As críticas das informações cadastradas na etapa de coleta do ato foram elaboradas e validadas levando-se em conta as peculiaridades de cada ato. Os itens verificados nessa etapa são inerentes a dados cadastrais, fundamentos legais, mapa de tempo, ficha financeira, assim como eventuais ocorrências de acumulação. Trata-se de verificações abrangentes, minuciosas e precisas e sem a necessidade de ação humana e, portanto, menos suscetível a falhas. As críticas aplicadas estão discriminadas no sistema, no Menu e-Pessoal, opção "Crítica", que podem ser acessadas mediante concessão de perfil específico a servidores do TCU responsáveis pela análise.
Além das críticas automatizadas, há verificação humana adicional no caso de haver alertas do sistema ou informações não formatadas, como esclarecimentos do gestor ou do controle interno.  
As críticas também consideram os registros do Sistema Integrado de Administração de Recursos Humanos (Siape) . O Siape disponibiliza informações atualizadas sobre as parcelas que integram os proventos, diferentemente, portanto, do e-Pessoal, que informa as parcelas no momento do registro do ato. 
Essa confrontação com o Siape fornece uma visão atual e verdadeira da situação, o que permite descaracterizar irregularidades e inconsistências que, embora constantes do e-Pessoal, já foram corrigidas.
As verificações detectadas no ato encontram-se discriminadas na aba de pendências do ato no sistema e-Pessoal, bem como no espelho do ato contemplado por esta instrução.
Exame das Constatações
Ato: 13264/2017 - Inicial - Interessado: JORGE EVANDRO DE MORAES CORTINHAS - CPF: XXX.800.402-XX
Parecer do Controle Interno: considerar o ato Legal.
Constatação e análise: 
Percentual informado para a rubrica 'ADIC TP SV' é maior que a quantidade de anos válida para fins de ATS, que é de 23 anos, conforme Mapa de tempos. 
Justificativa do Gestor de Pessoal: QUANDO DA PASSAGEM PARA A RESERVA REMUNERADA O INATIVO FAZIA JUS A 27% DE ADICIONAL DE TEMPO DE SERVIÇO, CONFORME MP 2.215-10, DE 31 AGO 01.
Análise do Controle Interno: Justificativa do gestor esclarece pendência
Análise da Equipe Técnica: Ilegal
O interessado, até 29/12/2000, tem 22 anos e 07 meses e 09 dias e tem ainda 01 ano e 00 meses e 00 dias de Licença especial (LE) não gozada que para fins de tempo de serviço e de gratificação de tempo de serviço conta para todos os efeitos legais conforme demonstrado no parágrafo 2º do artigo 137 da lei nº 6880/80, logo faz jus à gratificação de tempo de serviço de 25 %, tendo em vista o arredondamento quanto o tempo é superior a 180 dias, segue transcrição da legislação que ampara o ATS:
Lei 6.880/80
At. 137
II - 1 (um) ano para cada 5 (cinco) anos de tempo de efetivo serviço prestado pelo oficial do Corpo, Quadro ou Serviço de Saúde ou Veterinária que possuir curso universitário até que este acréscimo complete o total de anos de duração normal do referido curso, sem superposição a qualquer tempo de serviço militar ou público eventualmente prestado durante a realização deste mesmo curso;
IV - tempo relativo a cada licença especial não-gozada, contado em dobro;
V - tempo relativo a férias não-gozadas, contado em dobro;
§ 2º Os acréscimos a que se referem os itens II, IV e V serão computados somente no momento da passagem do militar à situação de inatividade e, nessa situação, para todos os efeitos legais, inclusive quanto a percepção definitiva de gratificação de tempo de serviço, ressalvado o disposto no § 3º do artigo 101.
Entretanto, mesmo contando com tal tempo o tempo total do militar é de 22 anos, 06 meses e 06 dias, que é transformado em 23 anos de serviço mais 01 ano de Licença Especial (LE) não gozada que conta em dobro (02 anos) o que corresponde a um percentual de 25 % de gratificação de Adicional de Tempo de Serviço (Rubrica - B03-ADIC TP SV (Vantagem de caráter pessoal - Adicional por tempo de serviço) e não de 27 % como vem sendo paga.
Frente a tal irregularidade o ato não pode receber a chancela pela legalidade devendo tal ato ser apreciado pela ILEGALIDADE, devendo o percentual de 27% ser ajustado para 25%.
O quadro resumo de ocorrências e, quando for o caso, o detalhamento da norma legal e da jurisprudência para a inconsistência acima elencada encontra-se no anexo II dessa instrução. 
Encaminhamento do ato: 
Considerar ILEGAL e recusar registro  do ato de Reforma de JORGE EVANDRO DE MORAES CORTINHAS do quadro de pessoal do órgão/entidade COMANDO DO EXÉRCITO, com base nos arts. 71, inciso III, da Constituição Federal, 1º, inciso V, e 39, inciso II, da Lei 8.443/1992 e 260, § 1º, do Regimento Interno. 
Com fulcro no art. 262, caput, do Regimento Interno deste Tribunal, determinar ao órgão/entidade COMANDO DO EXÉRCITO que: 
informe o teor do acórdão que vier a ser prolatado, encaminhando ao TCU, no prazo de trinta dias, comprovante da data de ciência pelo interessado, nos termos do art. 4º, § 3º, da Resolução TCU 170/2004.
emita novo ato, livre da irregularidade ora apontada, em substituição  ao ato de Reforma de JORGE EVANDRO DE MORAES CORTINHAS, submetendo-o à nova apreciação por este Tribunal, na forma do artigo 260, caput, também do Regimento.
dispense a devolução dos valores indevidamente recebidos de boa-fé até a data da ciência do órgão/entidade COMANDO DO EXÉRCITO, do acórdão que vier a ser proferido, com base no Enunciado 106 da Súmula da Jurisprudência do TCU.
promova o recálculo, no prazo 15 (quinze) dias, contados a partir da ciência desta deliberação, sujeitando-se a autoridade administrativa omissa à responsabilidade solidária, do valor atualmente pago relativo à rubrica apontada, em face de manifesta ilegalidade.
CONCLUSÃO
A abrangência e a profundidade das verificações levadas a efeito fundamentam convicção de que o ato 13264/2017 pode ser apreciado pela ilegalidade, em razão das irregularidades apontadas no item Exame das Constatações desta instrução, que representam afronta à legislação e à jurisprudência de referência.
O aludido ato deu entrada neste Tribunal há menos de cinco anos, não sendo aplicável, portanto, o procedimento de contraditório e ampla defesa determinado pelo Acórdão 587/2011-TCU-Plenário.
PROPOSTA DE ENCAMINHAMENTO
Ante o exposto, com fundamento no art. 71, inciso III, da Constituição Federal, no art. 1º, inciso V, e art. 39, incisos I e II, da Lei 8.443/1992, no art. 260 do Regimento Interno do Tribunal de Contas da União, propõe-se: 
Considerar ILEGAL e recusar registro  do ato de Reforma de JORGE EVANDRO DE MORAES CORTINHAS do quadro de pessoal do órgão/entidade COMANDO DO EXÉRCITO, com base nos arts. 71, inciso III, da Constituição Federal, 1º, inciso V, e 39, inciso II, da Lei 8.443/1992 e 260, § 1º, do Regimento Interno.
Com fulcro no art. 262, caput, do Regimento Interno deste Tribunal, determinar ao órgão/entidade COMANDO DO EXÉRCITO que: 
promova o recálculo, no prazo 15 (quinze) dias, contados a partir da ciência desta deliberação, sujeitando-se a autoridade administrativa omissa à responsabilidade solidária, do valor atualmente pago relativo à rubrica apontada, em face de manifesta ilegalidade.
emita novo ato, livre da irregularidade ora apontada, em substituição  ao ato de Reforma de JORGE EVANDRO DE MORAES CORTINHAS, submetendo-o à nova apreciação por este Tribunal, na forma do artigo 260, caput, também do Regimento.
informe o teor do acórdão que vier a ser prolatado, encaminhando ao TCU, no prazo de trinta dias, comprovante da data de ciência pelo interessado, nos termos do art. 4º, § 3º, da Resolução TCU 170/2004.
dispense a devolução dos valores indevidamente recebidos de boa-fé até a data da ciência do órgão/entidade COMANDO DO EXÉRCITO, do acórdão que vier a ser proferido, com base no Enunciado 106 da Súmula da Jurisprudência do TCU.

não há

Procurador Marinus Eduardo De Vries Marsico.

REFORMA. GRATIFICAÇÃO ADICIONAL POR TEMPO DE SERVIÇO EM PERCENTUAL ACIMA DO DEVIDO. ILEGALIDADE. NEGATIVA DE REGISTRO

REFORMA (REFO)

Secretaria de Fiscalização de Integridade de Atos e Pagamentos de Pessoal e de Benefícios Sociais (Sefip).

Trata-se de ato de reforma emitido pelo Comando do Exército a favor de Jorge Evandro de Moraes Cortinhas.
	O ato foi encaminhado ao Tribunal em 23/10/2017, há menos de cinco anos, portanto. 
	A unidade técnica e o MPTCU se manifestaram pela ilegalidade e negativa de registro. 
	Acolho os pareceres constantes dos autos como razões de decidir. 
	O interessado tem direito à gratificação por tempo de serviço no percentual de 25%, nos termos do artigo 137 da Lei 6.880/80, pois conta 22 anos, 07 meses e 09 dias de serviço até 29/12/2000 e 01 (um) ano de Licença Especial (LE) não gozada. No entanto, vem recebendo adicional de 27%.
	Assim, deve o ato ser considerado ilegal e ao órgão de origem cumpre cessar os pagamentos indevidos e promover a correção da vantagem, submetendo ao Tribunal ato livre de irregularidades.
	Feitas essas considerações, Voto para que o Tribunal adote a minuta de acórdão que submeto ao Colegiado.
TCU, Sala das Sessões, em 24 de agosto de 2021.
WALTON ALENCAR RODRIGUES
Relator